【裁判字號】    97,訴,633
【裁判日期】    990830
【裁判案由】    分割共有物
【裁判全文】
臺灣屏東地方法院民事判決  97年度訴字第633號
原      告  辛○○
            癸○○○
共      同
訴訟代理人  謝信義律師
被      告  丙○○
訴訟代理人  乙○○
            藍庭光律師
被      告  丁○○
            戊○○
共      同
訴訟代理人  藍庭光律師
被      告  庚○○
            己○○
兼  共  同
訴訟代理人  甲○○
共      同
訴訟代理人  藍庭光律師
被      告  子○○○○○
法定代理人  丑○○
被      告  壬○○
上列當事人間請求分割共有物事件，本院於民國99年8 月26日言
詞辯論終結，判決如下：
    主      文
兩造共有坐落屏東縣南州鄉○○段七四○地號，地目：建，面積
：一千六百八十八點二三平方公尺之土地准予分割，分割方法如
附圖一所示，即：
(一)編號１部分（面積一百六十一點二一平方公尺）土地，分歸被
  告子○○○○○單獨所有。
(二)編號２部分（面積一百九十八點一二平方公尺）土地，分歸原
  告癸○○○單獨所有。
(三)編號３部分（面積一百九十九點四四平方公尺）土地，分歸被
  告庚○○、己○○、甲○○按其應有部分之比例保持共有。
(四)編號４部分（面積一百八十點七七平方公尺）土地，分歸被告
  丙○○單獨所有。
(五)編號５部分（面積一百六十四點○七平方公尺）土地，分歸被
  告戊○○單獨所有。
(六)編號６部分（面積一百七十三點八九平方公尺）土地，分歸被
  告丁○○單獨所有。
(七)編號７部分（面積二百十八點二九平方公尺）土地，分歸原告
  辛○○單獨所有。
(八)編號８部分（面積一百六十三點一四平方公尺）土地，分歸被
  告壬○○單獨所有。
(九)編號９部分（面積二百二十九點三○平方公尺）土地，分歸兩
  造按其應有部分之比例保持共有。
原告癸○○○應給付被告丁○○新臺幣壹仟壹佰陸拾陸元、被告
戊○○新臺幣壹仟陸佰伍拾捌元、被告丙○○新臺幣捌佰貳拾貳
元。
被告子○○○○○應給付被告丁○○新臺幣陸萬伍仟貳佰捌拾肆
元、被告戊○○新臺幣玖萬貳仟柒佰玖拾元、被告丙○○新臺
幣肆萬伍仟玖佰玖拾玖元。
被告壬○○應給付被告丁○○新臺幣貳萬貳仟零捌拾元、被告
戊○○新臺幣萬壹仟佰捌拾捌元、被告丙○○新臺幣壹萬伍
仟伍佰陸拾元。
被告庚○○、己○○、甲○○應連帶給付被告丁○○新臺幣貳仟
捌佰零玖元、被告戊○○新臺幣仟玖佰玖拾元、被告丙○○
新臺幣壹仟玖佰柒拾玖元。
訴訟費用由兩造按其應有部分之比例負擔（其中被告庚○○、己○○、甲○○係連帶負擔二四○六○分之三二五二）。
    事實及理由
一、被告子○○○○○、壬○○均未於最後言詞辯論期日到場，
    核無民事訴訟法第386 條各款規定情事，爰依原告之聲請，
    由其一造辯論而為判決。
二、原告主張：坐落屏東縣南州鄉○○段740 地號（地目：建，
    面積1,688.23平方公尺）土地（下稱系爭土地），為兩造所
    共有。系爭土地並無不能分割之情事，惟因兩造無法協議分
    割，自得請求裁判分割。如附圖二所示之方案，原告之土地
    全部移至東側，僅留編號I 部分作為通路，使用及經濟價值
    均較低，而其他共有人除被告壬○○、萬華北極殿外，均成
    狹窄長條形，使用上亦有不便，且編號I之西側尚有同段739
    地號土地（下稱739 號土地，使用地類別為乙種建築用地，
    且共有人甚多，日後衍生之問題更加複雜）阻隔現有道路，
    故編號I 未與現有道路連接，日後無法正常使用（取得建照
    ）。如附圖三所示編號9部分通路之南側有1訴外人江金品等
    人共有之同段741地號土地（下稱741號土地），且有抵押權
    之設定，而該土地又未編定為道路用地，故該通路日後仍有
    無法臨接道路之問題，原告辛○○分得編號7 部分亦有無法
    正常使用（取得建照）之問題。為解決共有人分得之土地均
    可合法取得建照之方案，以如附圖一所示之分割方案較為可
    行，雖其中部分被告分得之土地上有小部分之地上物會被拆
    除，但不影響主建物等語。
三、被告丁○○、戊○○、丙○○、庚○○、己○○、甲○○則
    均以：附圖三編號9之通路並未直接銜接南側之萬華路6巷，
    非長久之計，且該方案須拆除原告之涼亭建物與被告甲○○
    、戊○○等人之磚造鐵皮屋（編號5、9）約1.15公尺深，拆
    建之間，所費不貲。又如附圖一所示，則必再拆除被告丁○○之磚造鐵皮屋深約2.8 公尺，幾近全拆，另須增加用路面
    積約近36平方公尺，全部合計達約210 平方公尺，耗損過大
    。且如循上開途徑開路，進出之路線曲折，所臨萬華路6 巷
    之寬度不大，易生交通往來危險；又編號9 之通路貫穿至北
    端，目的雖使被告北極殿及原告所分得部分臨路，但增加用
    路面積約86平方公尺，然渠等分得之土地西側已臨接更寬之
    萬華路8 巷，無用通路之必要，不符經濟效益，且此方案使
    被告戊○○、丙○○獲分配面積不足，損益不均，依其等持
    分面積，應可調整至足額。附圖二之方案較可行，能避免前
    述缺點，而739 號土地，其地目為「道」，且被告丁○○等
    人亦有持分，另部分共有人陳冠良及陳冠榮亦與兩造有親誼
    關係，事實上均可提供同意書以供日後之通行等語資為抗辯
    。另被告子○○○○○則以：希望分得被告丙○○、戊○○
    、丁○○使用現況處靠近西側之空地位置，會與渠等協議永
    不加蓋建物，平常非節慶時，交由渠等暫時使用，但渠等不
    得加蓋任何建物，而逢節慶時，則交由被告子○○○○○全
    權使用，原告主張之方案，其通路由兩造分擔面積，有違公
    平原則，且浪費土地等語置辯。至被告壬○○則未於言詞辯
    論期日到庭，亦未提出書狀作何聲明或陳述。
四、本院之判斷：
  (一)原告主張系爭土地為兩造所共有，並無不能分割之情事，惟
    兩造無法協議分割之事實，業據提出土地登記謄本1 份為證
    （見卷一第6、103頁），且為被告所不爭執，堪信為真實。
    按各共有人，得隨時請求分割共有物。但因物之使用目的不
    能分割或契約訂有不分割之期限者，不在此限。共有物之分
    割，依共有人協議之方法行之。分割之方法，不能協議決定
    者，法院得因任何共有人之聲請，命為原物分配或變價分配
    ，民法第823條第1項、第824條第1、2項分別定有明文。查
    系爭土地依使用目的並無不能分割之情事，且兩造亦無不能
    分割之約定，而兩造就系爭土地顯難為協議分割，揆諸上開
    說明，原告訴請分割系爭土地，核無不合，應予准許。次查
    ，兩造使用系爭土地之現況，則如屏東縣東港地政事務所98
    年1 月23日之複丈成果圖（下稱現況圖）及附表所示（見卷
    一第154、155頁），且經本院於同日至現場勘驗屬實，製有
    勘驗筆錄1份可稽（見卷一第143頁），此外，並有房屋稅繳
    款書2份、房屋稅籍證明書1份、相片21張及建物登記第二類
    謄本2 份在卷足憑（見卷一第80至82頁、第86至93頁、第97
    至99頁、第107、108頁），故此部分亦堪認定。
  (二)次按分割共有物應考慮公平原則、利益原則、經濟原則，此
    外共有人分得之地是否與外界有適宜之聯絡，是否會造成袋
    地情形及社會利益等均在考量之列，且尚須考量維持現狀原
    則，即應參酌實際使用情形，將分割後之土地及地上房屋分
    歸一人所有或數人共有，以免房地分離。是本院原則上即依
    兩造使用現況之位置分割系爭土地。惟查，如現況圖所示編
    號1、6、7、10、14部分均為空地，而編號8、11部分雖有磚
    造建物，但均未辦理保存登記，故上開土地日後如需興建建
    物，勢必需取得與系爭土地比鄰之建築線，始能核發建照，
    此有屏東縣政府99年4月9日屏府建管字第0990087141號函1
    份附卷可參（見卷二第83頁）。
  (三)被告丁○○、戊○○、丙○○、庚○○、己○○、甲○○主
    張附圖二之方案較可行等語。經查，依附圖二所示，原告辛○○、癸○○○分別分得編號G、F之土地，故如不預留通路
    ，將均成為袋地，此顯非妥適。然附圖二之通路係編號I 之
    土地，而依屏東縣南州鄉公所99年8月23日屏南鄉經建字第0
    990006637號函及所附之實測成果圖顯示（見卷二第109、11
    0頁），系爭土地西側之建築線係指定在739號土地西邊之地
    籍線上，亦即現況道路（萬華路8 巷）東邊之邊線上，並未
    直接與系爭土地比鄰，且與系爭土地比鄰之739 號土地，其
    地目雖為道，但使用地類別為乙種建築用地（見卷一第255
    頁），並非交通用地，故縱在編號I 部分之土地預留通路，
    日後不僅原告辛○○、癸○○○無法取得建照，以便在渠等
    所分得之土地上建屋，連主張該方案之被告丙○○、戊○○
    、丁○○，均無法取得建照建屋，是此方案並非可行。再者
    ，739 號土地既為乙種建築用地，且所有人有兩造以外之第
    三人陳冠良、陳冠榮（見卷一第257頁），故日後編號I之出
    入口亦難保無遭第三人阻擋之虞。從而，上開被告主張附圖
    二之方案，並不可採，是系爭土地之通路僅能留設在現況圖
    所示編號6與15間之既有通道處。
  (四)依附圖三所示，編號9 之通路固與前述現況通道之位置大致
    相符，然其出口處係面臨同段741地號土地（下稱741號土地
    ），而該土地之地目為田，使用地類別為乙種建築用地，且
    所有權人非兩造中之任何1人，有土地登記第二類謄本1份可
    參（見卷一第131頁），是若將通道設在編號9之位置，原告
    辛○○日後之出入難保無遭他人阻擋之虞，故此通路尚難謂
    為適當。
  (五)復查，同段739-1地號土地（下稱739-1號土地）之地目為道
    ，使用地類別為交通用地，有土地登記第二類謄本1 份足佐
    （見卷一第183頁），且現況亦為道路，故附圖一所示編號9
    之通路與739-1 號土地相接，應較無日後無法通行之問題，
    是編號9 之通路向西南方轉彎，實屬不得已之事。又依現況
    圖所示，既有通道最窄處之寬度僅有2.85公尺，顯不合一般
    建地對外聯絡之使用功能，而據東港地政98年6月5日之複丈
    成果圖，可知該圖編號甲、乙間之距離為18.21 公尺（見卷
    一第192頁，按甲處係原告辛○○日後若分得編號7之土地，
    其可能興建之建築物最遠一處之出入口位置），故編號甲至
    739-1號土地地籍線北方之建築線處（見卷二第110頁），經
    以尺規圖面計算（換算比例尺）後，至少已逾20公尺；又附
    圖一所示編號1、2之土地，其日後如欲建屋，因西側未比鄰
    指定之建築線，故僅能按南側指定之建築線申請建照，而其
    可興建建築物之處距前開建築線之位置，經以尺規計算後，
    亦已逾20公尺。而依建築技術規則建築設計施工編第2章第1
    節第2條第1項第3 款之規定，基地內私設通路之寬度，此時
    即不得小於5公尺（見卷一第129頁）。再前揭屏東縣政府之
    函文，係建議南面通路留設6 公尺之寬度，並直接請得系爭
    土地直接比鄰之建築線，以利申請建照等語（見卷二第83頁
    ），是附圖一所示編號9之通路留設6公尺之寬度（見卷二第
    53頁本院函稿說明三之囑託事項），應較為寬裕而適當。而
    依附圖一之方案分割，如現況圖所示編號2、5、8、9、12之
    地上物日後將有全部或一部拆除之問題，然查，編號2 之地
    上物為涼亭，為原告癸○○○所有，價值應不高，且其亦同
    意此分割方案，故此部分應無問題；編號5、9、12均為鐵皮
    屋，價值非高，且未辦理保存登記，此已如前述，故對各該
    被告而言，如予拆除應不致有過鉅之經濟損失；至編號8 部
    分係2 層加強磚造建物，但並未辦理保存登記，此為被告戊○○所自承（見卷一第125 頁），屬違章建築，依法本得拆
    除，況其占用編號9 通路之面積應不多，故日後如遭拆除，
    被告戊○○之損失亦不大，且應無損於整棟2 層加強磚造建
    物主體之構造與安全性。另查，同段778 地號土地為原告辛○○所有，728-5 地號土地則為被告子○○○○○之法定代
    理人丑○○所共有，分別有土地登記第二類謄本及所有權狀
    影本各1份附卷可參（見卷一第114、135 頁），是附圖一將
    毗鄰之編號7、1土地分予原告辛○○及被告子○○○○○所
    有，可使渠等能各自合併利用該2 筆土地，而增加土地之經
    濟效益。再查，附圖一編號8 之土地上有訴外人陳李玉齡所
    有同段27建號之建物（見該圖附表備註欄所示），而陳李玉
    齡為被告壬○○之配偶，亦有戶籍謄本1 份可憑（見卷一第
    27頁），上情復為原告所自承（見卷一第125 頁），故將編
    號8 之土地分歸被告壬○○所有，實屬適當。末查，被告庚○○、己○○、甲○○於本院稱願於分割後繼續保持共有關
    係等語（見卷一第125 頁），參以渠等係母子與兄弟關係，
    有戶籍謄本3 份足稽（見卷一第28至30頁），故本院依民法
    第824條第4項之規定，審酌渠等之利益及其他必要情形，由
    渠等按原應有部分之比例，就附圖一編號3 之土地保持共有
    ，應屬有據。
  (六)綜上，本院考量公平原則、系爭土地之經濟效益及原告、被
    告子○○○○○、丙○○、戊○○日後可取得建照以蓋屋，
    暨除被告丁○○可直接通行739-1 號土地外，其餘兩造均能
    無虞使用通路對外聯絡等情，認以採取如附圖一所示之分割
    方案最為公平、適當，爰諭知如主文第1項所示。
  (七)再按以原物為分配時，如共有人中，有不能按其應有部分受
    分配者，得以金錢補償之，民法第824條第3項定有明文。查
    附圖一之分割方案，除原告辛○○外，其餘兩造所分得之土
    地面積均有所增、減（詳附表），本院參酌公告現值加計4
    成乃政府徵收土地所採取之補償方式，較公告現值接近市價
    ，並斟酌系爭土地之地理位置、交通狀況等情，認上開標準
    應為可採，此時每平方公尺之價格應為新臺幣（下同）3,92
    0元，故諭知渠等應互相找補之金額如主文第2至5 項所示（
    最高法院85年臺上字第2676號判例要旨參照）【計算式：1.
    原告癸○○○部分：0.93平方公尺3,920元＝3,646元（元
    以下四捨五入，以下同）；被告丁○○短少面積之比例為3,
    199/10,000《計算式：23.30｛23.30＋33.12＋16.42｝》
    ，故其應受補償之金額為1,166元（3,646元3,199/10,000
    ）；被告戊○○短少面積之比例為4,547/10,000《計算式：
    33.12｛23.30＋33.12＋16.42｝》，故其應受補償之金額
    為1,658元（3,646元4,547/10,000）；被告丙○○短少面
    積之比例為2,254/10,000《計算式：16.42｛23.30＋33.1
    2＋16.42｝》，故其應受補償之金額為822元（3,646元2,
    254/10,000）。2.被告子○○○○○部分：52.06 平方公尺
    3,920元＝204,075元；被告丁○○短少面積之比例為3,19
    9/10,000，故其應受補償之金額為65,284元（204,075元3
    ,199/10,000）；被告戊○○短少面積之比例為4,547/10,00
    0，故其應受補償之金額為92,793元（204,075元4,547/10
    ,000）；被告丙○○短少面積之比例為2,254/10,000，故其
    應受補償之金額為45,999元（204,075 元2,254/10,000）
    。上開3人受補償之金額合計雖為204,076元，逾被告子○○○○○所增加分配土地之價值1 元，然此係四捨五入之故，
    為合理之誤差範圍，是被告子○○○○○仍應給付各該金額
    。3.被告壬○○部分：17.61平方公尺3,920元＝69,031元
    ；被告丁○○短少面積之比例為3,199/10,000，故其應受補
    償之金額為22,083元（69,031元3,199/10,000）；被告戊○○短少面積之比例為4,547/10,000，故其應受補償之金額
    為31,388元（69,031元4,547/10,000）；被告丙○○短少
    面積之比例為2,254/10,000，故其應受補償之金額為15,560
    元（69,031元2,254/10,000）。4.被告庚○○、己○○、
    甲○○部分：2.24平方公尺3,920元＝8,781元；被告丁○○短少面積之比例為3,199/10,000，故其應受補償之金額為
    2,809元（8,781元3,199/10,000）；被告戊○○短少面積
    之比例為4,547/10,000，故其應受補償之金額為3,993 元（
    8,781 元4,547/10,000）；被告丙○○短少面積之比例為
    2,254/10,000，故其應受補償之金額為1,979元（8,781元
    2,254/10,000）】。而因被告3人就編號3之土地係保持共有
    ，分得之面積為199.44平方公尺，渠等增加分配之面積2.24
    平方公尺，係以199.44平方公尺計算，故渠等共有199.44平
    方公尺之土地，在實體法上雖非必須合一確定，但仍具有不
    可分性，是渠等即各債務人各有為全體給付之義務，自得適
    用關於連帶債務之規定（民法第292 條之規定參照），依此
    ，上開渠等應補償之金額即應由渠等連帶負擔，附此說明。
五、末按分割共有物事件，本質上並無訟爭性，兩造本可互換地
    位，由任一共有人起訴請求分割，均無不可，故本件如由被
    告負擔全部訴訟費用，顯有失公平，是應酌量兩造之情形，
    由兩造依其應有部分之比例分擔訴訟費用。
六、本件為判決之基礎已臻明確，兩造其餘攻擊、防禦方法及提
    出未經援用之舉證，經本院審酌核與判決之結果無影響，均
    不一一論駁，末予指明。
七、據上論結，本件原告之訴為有理由，依民事訴訟法第385 條
    第1項前段、第78條、第80條之1、第85條第1項但書、第2項
    ，判決如主文。
中    華    民    國    99    年    8     月    30    日
                    民事第一庭  法  官  張以岳
以上正本係照原本作成。
如不服本判決，應於送達後20日內，向本院提出上訴狀並表明上
訴理由，如於本判決宣示後送達前提起上訴者，應於判決送達後
10日內補提上訴理由書（須附繕本）。
中    華    民    國    99    年    8     月    30    日
                                書記官  張婉郁

司法院資訊處製作；財團法人民間司法改革基金會備份。
